臺灣彰化地方法院民事判決　99年度勞訴字第8號
原　　　告　林香
　　　　　　曾淑媛
　　　　　　盧周嬋娟
　　　　　　盧明信
　　　　　　黃煥林
共　　　同
訴訟代理人　楊振裕律師
被　　　告　財團法人彰化縣私立大慶高級商工職業學校
法定代理人　蕭松喜
被　　　告　彰化縣私立大慶高級商工職業學校
法定代理人　呂永德
被　　　告　蕭松喜即彰化縣私立大慶高級商工職業學校附設汽
　　　　　　車駕駛人訓練班
共　　　同
訴訟代理人　張幸茵律師
上列當事人間請求給付資遣費等事件，本院於民國100年4月7日
言詞辯論終結，判決如下：
    主  文
被告財團法人彰化縣私立大慶高級商工職業學校應給付原告林香
新臺幣782,815元及自民國99年3月10日起至清償日止，按年息百
分之5計算之利息。
被告財團法人彰化縣私立大慶高級商工職業學校應給付原告曾淑
媛新臺幣1,034,320元及自民國99年3月10日起至清償日止，按年
息百分之5計算之利息。
被告財團法人彰化縣私立大慶高級商工職業學校應給付原告盧周
嬋娟新臺幣132,273元及自民國99年3月10日起至清償日止，按年
息百分之5計算之利息。
被告財團法人彰化縣私立大慶高級商工職業學校應給付原告盧明
信新臺幣1,523,324元及自民國99年3月10日起至清償日止，按年
息百分之5計算之利息。
被告財團法人彰化縣私立大慶高級商工職業學校應給付原告黃煥
林新臺幣176,770元及自民國99年3月10日起至清償日止，按年息
百分之5計算之利息。
原告其餘之訴駁回。
訴訟費用由原告黃煥林負擔百分之25，原告盧周嬋娟負擔百分之
8，餘百分之67由被告財團法人彰化縣私立大慶高級商工職業學
校負擔。
原告林香、曾淑媛、盧周嬋娟、盧明信、黃煥林前開勝訴部分，
各提出新臺幣261,000元、345,000元、44,000元、508,000元、5
9,000元供擔保，得假執行。但被告財團法人彰化縣私立大慶高
級商工職業學校如各提出新臺幣782,815元、1,034,320元、132,
273元、1,523,324元、176,770元為原告林香、曾淑媛、盧周嬋
娟、盧明信、黃煥林供擔保，免假執行。
原告其餘假執行之聲請駁回。
    事實及理由
一、原告於訴狀送達後所為訴之變更，除原告黃煥林原請求給付
    退休金，變更為請求給付資遣費部分，被告表示不同意，惟
    本院審酌此部分請求之基礎事實同一，且不甚礙被告之防禦
    及訴訟之終結；其餘部分均經被告同意，或屬減縮應受判決
    事項之聲明，各係合於民事訴訟法第255條第1項第1、2、3
    、7款之規定，均應予以准許，此程序事項首應敘明。
二、原告方面：
（一）主張及聲明：
  １、原告林香、曾淑媛、盧周嬋娟、盧明信、黃煥林等五人均
      係由被告財團法人彰化縣私立大慶高級商工職業學校（下
      稱財團法人大慶商工學校）、彰化縣私立大慶高級商工職
      業學校（下稱大慶商工）及蕭松喜即彰化縣私立大慶高級
      商工職業學校附設汽車駕駛人訓練班（下稱大慶商工附設
      駕訓班）等三人所共同雇用之員工。受雇之工作、時間各
      係：(1)原告林香擔任駕訓班教練，係自民國（下同）84年
      2月27日起至97年12月25日止，年資13年9個月；(2)原告曾
      淑媛擔任駕訓班教練及考驗員，係自80年5月31日起至97
      年12月25日止，年資17年6個月；(3)原告盧周嬋娟擔任駕
      訓班教練及考驗員，係自82年10月間開始受雇，但因身體
      健康因素，自89年10月5日起休息一段時間，復於93年9月
      1日起至97年12月25日止受雇，年資應為4年3個月；(4)原
      告盧明信係自68年10月間開始受雇，擔任駕訓班教務組長
      及汽車構造講師，嗣升任班主任，至97年12月31日完成駕
      訓班務交接。期間被告雖不知因何故於93年9月1日將原告
      盧明信辦理退保，但旋於1個月餘後即93年10月25日再將
      原告盧明信納保。則縱認原告盧明信之年資曾中斷1個月
      餘，然依勞動基準法（下稱勞基法）第10條之規定，中斷
      期間既未滿3個月，即應合併計算年資；(5)原告黃煥林擔
      任駕訓班教練，係自70年7月間即已受雇，但因相關證明
      目前已無法取得，又依勞工保險投保資料顯示，其曾於90
      年1月3日退保，復於91年11月19日重新納保。故原告黃煥
      林在無法證明任職被告期間年資連續之情況下，只能退而
      求其次，以91年11月19日至97年12月25日作為受雇年資為
      6年1個月。
  ２、被告大慶商工附設駕訓班於97年12月31日向交通部公路總
      局台中區監理所彰化監理站（下稱彰化監理站）申請自97
      年12月31日起廢止立案證書結束班務，經彰化監理站發函
      同意前述申請，即無預警結束班務，解雇原告等人，但卻
      未依法發給資遣費或退休金。又被告財團法人大慶商工學
      校及大慶商工亦未安排其他職位繼續雇用原告等人。為此
      ，原告等人乃向彰化縣勞資關係協進會勞資爭議協調會申
      請協調，詎被告竟拒不出席，致協調未果，原告等人不得
      已乃提起本件訴訟。準此，被告既因結束營業而將原告等
      人解雇，以終止兩造間之勞動契約，復未安排在其餘被告
      之單位內任職，則原告林香、曾淑媛、盧周嬋娟、及黃煥
      林依上揭規定，自得依勞基法第17條請求被告給付資遣費
      。計算各人得請求之金額為(1)原告林香部分：年資13年9
      個月，其於兩造勞動契約終止前六個月之平均工資為新臺
      幣（下同）56,932元（計算式：（27,740+25,271+36,449
      +85,644+ 130,168+36,321）÷6＝56,932），故得請求之
      資遣費為782,815元（計算式：56,932×13＋56,932×9/1
      2＝782,815）；(2)原告曾淑媛部分：年資17年6個月，其
      於兩造勞動契約終止前六個月之平均工資為59,104元（計
      算式：（52,770+41,461+21,290+52,679+135,366+51,055
      ）÷6＝59,104，故得請求之資遣費為1,034,320元（計算
      式：59,104×17＋59,104×6/12＝1,034,320）；(3)原告
      盧周嬋娟部分：年資4年3個月，其於兩造終止勞動契約前
      六個月之平均工資為31,123元（即計算式：（10,102+27,
      102+5,085+ 42,285+87,571+ 14,592）÷6＝31,123），
      故得請求之資遣費為132,273元（計算式：31,123×4＋31
      ,123×3/12＝132,273，元以下四捨五入）；(4)原告黃煥
      林部分：年資6年1個月，其於兩造終止勞動契約前六個月
      之平均工資為29,058元，得請求之資遣費為176,770元（
      計算式：29,058×6＋29,058×1/12＝176,770，元以下四
      捨五入）。
  ３、依勞基法第55條第1項第1款、第2項規定，勞工退休金之
      給與標準，按其工作年資，每滿1年給與2個基數。但超過
      15年之工作年資，每滿1年給與1個基數，最高總數以45個
      基數為限。未滿半年者，以半年計，滿半年者，以1年計
      。退休金基數之標準，係指核准退休時1個月平均工資。
      又所謂退休時1個月平均工資，應按勞工退休前6個月工資
      總額除以6計算（行政院勞工委員會83年4月9日臺勞動二
      字第25564號函意旨參照）。又工作15年以上年滿55歲者
      ；或工作25年以上者，得自請退休，勞基法第53條亦有明
      定。原告盧明信係自68年10月間開始受雇被告已如前述，
      其依勞基法第53條之規定，均因工作年資滿25年以上，且
      亦年滿55歲以上，依法得向被告請求退休金，爰以起訴狀
      送達同時主張自97年12月31日退休。從而，原告盧明信得
      向被告請求之退休金，其任職期間共計29年2個月，退休
      金基數為44.5。其於兩造勞動契約終止前六個月之平均工
      資為34,232元（計算式：（34,232+34,232+34,232+34,23
      2+34,232 + 34,232）÷6＝34,232）。故原告盧明信得請
      求之退休金即為1,523,324元（計算式：34,232×44.5＝1
      ,523,324）。綜上，爰聲明請求：被告應給付原告林香78
      2,815元，及自起訴狀繕本送達翌日起至清償日止，按年
      息百分之5計算之利息。被告應給付原告曾淑媛1,034,320
      元，及自起訴狀繕本送達翌日起至清償日止，按年息百分
      之5計算之利息。被告應給付原告盧周嬋娟132,273元，及
      自起訴狀繕本送達翌日起至清償日止，按年息百分之5計
      算之利息。被告應給付原告盧明信1,523,324元，及自起
      訴狀繕本送達翌日起至清償日止，按年息百分之5計算之
      利息。被告應給付原告黃煥林176,770元，及自起訴狀繕
      本送達翌日起至清償日止，按年息百分之5計算之利息；
      並原告均願供擔保，請准宣告假執行。
（二）對被告抗辯之陳述：
  １、由勞工保險局於99年6月28日以保承新字第09910246170號
      函覆本院之函文說明二載稱「…無論公司、獨資或合夥之
      行號或執行業務者、法人或非法人之團體，凡領有主管機
      關核發之相關證件並僱有員工，即可申請為投保單位為所
      屬員工辦理投保，並不侷限於具有獨立法人人格之法人組
      織。」等語，可見只要登記有案，領有主管機關核發之相
      關證件者，並有雇用員工，即可申請為投保單位。易言之
      ，投保單位雖不以具有法人格為必要，但仍應經政府相關
      主管機關立案核可，具有雇主身份者，始能為其所雇用之
      員工加保。被告大慶商工附設駕訓班既以該班名義居於雇
      主身份為原告等人向勞保局辦理勞工保險，其在法律上之
      地位應為獨資或合夥之行號或至少為非法人團體，故由此
      堪認被告大慶商工附設駕訓班亦應為原告之雇主之一。另
      由上揭函文說明三所示，被告大慶商工附設駕訓班係按勞
      工保險條例第8條第1項第1款規定，為原告等人投保勞工
      保險，而該條款係規定「受僱於第6條第1項各款規定各業
      以外之員工」，足見被告大慶商工附設駕訓班應屬單獨事
      業體，而為原告之雇主之一。
  ２、關於彰化監理站於99年8月25日以中監彰字第0990021969
      號函覆本院之函文說明二所示，再對照隨函所檢附之彰化
      縣政府80年4月8日八十彰府社教字第12563號函影本及其
      附件影本，可知被告大慶商工附設駕訓班係與其他私立駕
      訓班（例如：私立培英汽車駕駛短期補習班、私立民光汽
      車駕駛短期補習班…等）一併於彰化縣列管有案。被告大
      慶商工附設駕訓班與其他列管有案之駕駛短期補習班，既
      均有設立人及班主任之登載，亦應屬單獨事業體，而為原
      告之雇主之一。否則，豈非其他駕駛短期補習班均非事業
      體，而不能聘僱員工？另依「民營汽車駕駛人訓練機構管
      理辦法」第2條第2項規定「前項駕訓班係指對外公開招生
      ，訓練收費之汽車駕駛人訓練機構。」及上揭函示所舉同
      法第4條及第7條之規定，亦足認被告大慶商工附設駕訓班
      對外乃是一獨立之汽車駕駛人訓練機構，且必須備妥人員
      、財產及相關教學資料與設備等資料，報請公路監理機關
      、主管機關及交通部備查，始能合法立案招生。故由此應
      可推認被告大慶商工附設駕訓班亦為原告之雇主之一。
  ３、被告抗辯其與原告盧明信間為委任關係，惟原告盧明信雖
      為駕訓班班主任，但其僅係受被告學校董事長及校長之指
      示辦理班務，本身並無獨立之人事權與財務權，所有駕訓
      班之各項財物均需繳回被告，並仰賴被告給予薪資及相關
      經費。且據被告所提出之證據2獎懲令，又有受獎懲之義
      務，並需親自履行教練勞務，顯非一般委任關係之受任人
      得獨立行使人事與財務之裁量權及駕訓班務重大決策權可
      相比擬。參諸最高法院96年度台上字第2630號判決揭示「
      按勞動基準法所規定之勞動契約，係指當事人之一方，在
      從屬於他方之關係下，提供職業上之勞動力，而由他方給
      付報酬之契約，就其內涵言，勞工與雇主間之從屬性，通
      常具有：人格上從屬性，即受僱人在雇主企業組織內，服
      從雇主權威，並有接受懲戒或制裁之義務。親自履行，不
      得使用代理人。經濟上從屬性，即受僱人並不是為自己之
      營業勞動而是從屬於他人，為該他人之目的而勞動。組織
      上從屬性，即納入雇方生產組織體系，並與同僚間居於分
      工合作狀態等項特徵，初與委任契約之受委任人，以處理
      一定目的之事務，具有獨立之裁量權者迥然不同。」之要
      旨，及被告大慶商工附設駕訓班係奉負責人蕭松喜指示結
      束班務可知。職是，原告盧明信擔任班主任確係在人格、
      經濟及組織上均從屬於被告學校，其職務之性質屬於被告
      內部單位之一名主管而已，究非與被告有委任之關係。又
      原告盧明信於100年1月13日所提出之原證十一「私立曉陽
      商工職校附設汽車駕駛補習班服務證明書」，因正本已尋
      覓無著，故無法提出正本。但原告尚留存彰化縣私立曉陽
      高級商工職業學校（下稱曉陽商工）之派令及服務證明書
      ，可供本院卓參，堪認原告盧明信至遲於68年11月26日即
      受雇於被告大慶商工之前身即私立曉陽商工，並派任為教
      練。故依勞基法第84條之2及該法施行細則第5條規定，原
      告盧明信在被告所屬同一事業單位之勞動年資仍應有29年
      以上，符合勞基法第53條自請退休之規定，自得請求被告
      給付退休金。
  ４、原告等人主張受僱被告之初即有勞基法之適用，縱認如被
      告所稱應於主管機關指定自88年1月1日起駕訓班適用勞基
      法，惟依據勞基法施行細則第5條規定「勞工工作年資以
      服務同一事業單位為限，並自受僱當日起算。適用本法前
      已在同一事業單位工作之年資合併計算。」，則原告等人
      之年資仍應合併計算適用勞基法前已受僱被告之年資，而
      不應以被告所辯稱應自88年1月1日起算。另被告抗辯原告
      林香、曾淑媛、盧周嬋娟、黃煥林等四人請求資遣費應依
      勞工退休金條例第12條規定計算，亦非合理。蓋前述原告
      四人於勞工退休金條例施行後，並未選擇適用該條例有關
      退休金之規定，而是繼續適用勞基法退休規定，故依勞工
      退休金條例第12條第3項規定「選擇繼續適用勞動基準法
      退休金規定之勞工，其資遣費依同法第十七條規定發給。
      」，從而，原告資遣費之計算基準，自無勞工退休金條例
      第12條之適用。此外，被告抗辯大慶商工並沒有停業或歇
      業的狀況，顯與被告大慶商工附設駕訓班已向主管機關申
      請自97年12月31日起廢止立案證書結束班務之事實不符，
      自無足採。又因被告大慶商工附設駕訓班已於上開時間結
      束班務，原告黃煥林當無從繼續出勤，自不因被告有無寄
      發存證信函催促其出勤，即發生曠職三日之終止契約事由
      。況原告黃煥林亦否認被告有催促其出勤及收到該終止契
      約之存證信函之事。
三、被告則聲明請求駁回原告之訴，如受不利判決願供擔保，請
    准宣告免假執行，抗辯稱：
１、學校法人所設私立學校為增進教學效果，並充實學校財源，
    於訂定章則報經學校主管機關及目的事業主管機關核准後，
    得設立與教學、實習、實驗、研究、推廣相關之附屬機構；
    其以投資方式、依法接受政府機關、民營企業或私人委託、
    合作經營或其他法定方式，辦理與教學、實習、實驗、研究
    、推廣相關事業者，亦同，私立學校法第50條第1項定有明
    文。原告等人所任職之大慶商工附設駕訓班，為大慶商工依
    上開法令所設立之附屬機構，並非一般私人設立之駕駛訓練
    班，從而，原告仍屬大慶商工之職員，此由原告之各類所得
    扣繳暨免扣繳憑單所載之扣繳單位為大慶商工，扣繳義務人
    為呂永德（校長）之事實，即可明瞭。準此，關於原告併將
    財團法人大慶商工學校、大慶商工附設駕訓班列為被告部分
    ，稱原告五人為被告共同雇用，不僅將學校法人割裂為二，
    並與客觀事實全然不相符合，請依法駁回此部份訴訟。又私
    立各級學校之教師、職員不適用勞基法。所稱職員，係指受
    學校僱用之非勞務性工作者（行政院勞工委員會87年12月31
    日台(87)勞動一字第059605號公告、（89）台勞動一字第
    0056818號行政函釋參照）。此外，有關勞務性工作者之意
    涵，參酌行政院人事行政局87年9月16日87局企字第022250
    號書函，係指受僱於政府機關、學校，從事電工、木工、油
    匠、花匠、廚司、雜役等工作之人員，與職稱無涉，合先敘
    明」，有該會98年11月26日勞動1字第0980033348號函附卷
    可參（臺灣桃園地方法院98年度壢勞簡字第12號民事判決要
    旨可資參照）。揆諸上開要旨，原告盧明信、黃煥林既係分
    別擔任大慶商工附設駕訓班之班主任、總務（其中黃煥林並
    兼任教練）；而原告林香、曾淑媛、盧周嬋娟，亦係擔任大
    慶商工附設駕訓班之教練，均非受學校雇用之單純勞務性工
    作者，其工作內容無非是負責總管、處理大慶商工附設駕訓
    班有關招收個人汽車駕駛訓練並考取小客車駕駛執照及相關
    業務，從而，原告盧明信、黃煥林、林香、曾淑媛、盧周嬋
    娟均屬大慶商工之職員。私立學校既不在勞基法適用之範圍
    內，原告依勞基法規定向大慶商工請求退休金、資遣費，洵
    屬無據。又大慶商工附設駕訓班乃因財務不清，經學校查核
    後發現有挪用公款之情事，嗣經學校董事會以大過貳次懲處
    原告盧明信後，經原告盧明信自請離職，而非大慶商工予以
    資遣，有大慶商工董事會獎懲令一份、盧明信簽呈、98年1
    月15日約談記錄各一份可稽，從而，原告盧明信主張係大慶
    商工附設駕訓班「無預警結束班務，解雇原告等」，全然無
    稽。
２、年滿15歲以上，60歲以下之左列勞工，應以其雇主或所屬團
    體或所屬機構為投保單位，全部參加勞工保險為被保險人，
    勞工保險條例第6條第1項前段定有明文。準此，依上開規定
    ，勞工保險本即可由「雇主或所屬團體或所屬機構」為投保
    單位，是以自不得單憑大慶商工附設駕訓班為投保單位之事
    實而認定大慶商工附設駕訓班為原告五人之雇主。從而，認
    定原告五人之雇主，仍應以其實際上服勞務、受領報酬之對
    象來決定。原告五人所任職之處所乃大慶商工所附設之汽車
    駕訓班，所受領薪資亦均係向大慶商工支領，原告若仍爭執
    業經解散之汽車駕訓班為雇主者（大慶商工附設駕訓班均係
    由財團法人大慶商工學校歷任之董事長為登記負責人，與一
    般民營汽車駕訓班為負責人與人合夥或單獨出資之情形不同
    ，故負責人不因此須以其個人身分就大慶商工附設駕訓班所
    生之債權債務關係連帶負責，原告對「蕭松喜即大慶商工附
    設駕訓班」起訴，自有未洽），則原告對大慶商工附設駕訓
    班之起訴，顯有當事人不適格之問題。又本件之爭點在於原
    告所請求之資遣費、退休金是否合法有據，兩造既不爭執原
    告五人係任職於大慶商工（法定代理人呂永德），原告卻持
    續爭執大慶商工附設駕訓班是否為獨立法人格？並將投保單
    位與雇主混為一談，曲解原告五人為大慶商工、大慶商工附
    設駕訓班共同雇用云云，亦屬無稽。此外，私立學校為教學
    及實習需要所附設之工廠、醫院、農場、銀行、商店等，其
    職員如非學校編制內人員，不適用本條例之規定，私立學校
    教職員保險條例第四條定有明文（88年5月29日將公、私立
    學校教職員之保險規定一併修正訂立於同一法規內，即公教
    人員保險法，故於同日廢止私立學校教職員保險條例之規定
    。上開規定今改列於公教人員保險法第2條第3款：『本保險
    之保險對象包括下列人員︰三、依私立學校法規定，辦妥財
    團法人登記，並經主管教育行政機關核准立案之私立學校編
    制內之有給專任教職員』）。又年滿15歲以上，60歲以下之
    左列勞工，應以其雇主或所屬團體或所屬機構為投保單位，
    全部參加勞工保險為被保險人：四、依法不得參加公務人員
    保險或私立學校教職員保險之政府機關及公、私立學校之員
    工，勞工保險條例第六條第一項第四款亦定有明文。是以大
    慶商工附設駕訓班既係大慶商工依私立學校法第50條規定所
    設之附屬機構，依上開規定，大慶商工附設駕訓班之員工均
    非編制內之有給專任教職員，自不得以大慶商工為投保單位
    ，為任職於大慶商工附設駕訓班之員工投保教職員保險，從
    而，大慶商工僅係即以其所附設之大慶商工附設駕訓班為投
    保單位，依勞工保險條例第六條第一項第四款規定為原告等
    人投保勞工保險，原告等人並非大慶商工之員工。
３、稱委任者，謂當事人約定，一方委託他方處理事務，他方允
    為處理之契約，民法第528條定有明文。所謂委任，係指委
    任人委託受任人處理事務之契約而言。委任之目的，在一定
    事務之處理。故受任人給付勞務，僅為手段，除當事人另有
    約定外，得在委任人所授權限範圍內，自行裁量決定處理一
    定事務之方法，以完成委任之目的。而所謂僱傭，則指受僱
    人為僱用人服勞務之契約而言。僱傭之目的，僅在受僱人單
    純提供勞務，有如機械，對於服勞務之方法毫無自由裁量之
    餘地。兩者之內容及當事人間之權利義務，均不相同（最高
    法院77年度台上字第2517號民事判決要旨參照）。原告盧明
    信、黃煥林分別擔任駕訓班之班主任及總務；林香、曾淑媛
    、盧周嬋娟、黃煥林分別擔任駕訓班之教練，原告等人與大
    慶商工間，依處理事務之性質，及所由大慶商工受領之給付
    性質觀之，前者在處理駕訓班事務上，均係依大慶商工授權
    範圍內，自行裁量決定，其性質無異與經理人相同，後者則
    依各所招得之學員獨立安排訓練、考照事宜，受領之薪資亦
    依招收學員之介紹鐘點費、鐘點費計算，並無固定底薪，有
    通告、簽呈各一份可稽。足見原告五人所提供之勞務，顯著
    重於自行裁量決定處理一定事務之方法，以完成委任之目的
    ，與所謂僱傭，則指受僱人為僱用人服勞務之契約而言，目
    的在於受僱人單純機械式提供勞務，對於服勞務之方法通常
    無何自由裁量餘地者迥異，兩造間之契約顯不具有使用上之
    從屬關係，是以大慶商工與原告五人間應屬民法上之委任契
    約關係，在委任契約終止後，受任人恆無對委任人有資遣費
    及退休金之請求權。
４、原告主張之服務年資與平均工資均與客觀事實不符，此由被
    告所提出原告任職於大慶商工附設駕訓班之97年6月至12月
    職工薪資明細表及原告所提之投保資料表可知：
    (1)原告林香部分：任職期間雖為84年2月27日至97年12月25
      日，但屬私立各級學校之教師、職員，並不適用勞基法之
      規定。惟退步言之，若本院認其並非私立學校之教職員，
      則依行政院勞工委員會87年12月31日台八七勞動一字第０
      五九六０五號函公告，汽車駕駛人訓練班係分類為其他教
      育服務類，而指定於88年1月1日起適用勞基法，故計算其
      之資遣費年資應為88年1月1日至97年12月25日。又其平均
      工資部份，係擔任汽車駕訓班之教練，觀其薪資明細表即
      可知悉，其所受領之給付主要由教授學員之介紹鐘點費而
      來，並無固定底薪，若無學員，即無報酬，足見教練之工
      作性質必須在完成招收學員，促成學員與駕訓班締結契約
      、繳交學費後，始有向大慶商工附設駕訓班領受報酬之權
      利，工作內容亦全由教練按其與學員所約定之時間完成授
      課，並無固定工作時間，重在一定事務之處理，而非機械
      性地依據被告學校指揮、指示提供勞務，從而，兩造間之
      契約性質應為委任契約，顯無勞基法規定平均工資之適用
      餘地。
    (2)原告曾淑媛部分：任職期間雖為80年5月31日至97年12月2
      5日，但屬私立各級學校之教師、職員，不適用勞基法之
      規定。惟退步言之，若本院認其並非私立學校之教職員，
      則同前述係受指定於88年1月1日起適用勞基法，其資遣費
      之年資應為88年1月1日至97年12月25日。其平均工資部份
      ，因兩造間之契約為委任契約，故並無勞基法平均工資之
      適用餘地。
    (3)原告盧周嬋娟部分：任職期間應為93年9月1日至97年12月
      25日。其雖稱於82年10月即任職，惟查曾於89年10月5日
      離職，直至93年9月1日始又任職。其平均工資部份，因兩
      造間之契約為委任契約，亦無勞基法平均工資之適用餘地
      。
    (4)原告盧明信部分：任職期間應為93年10月25日至98年1月
      23日。其雖稱於68年10月起即任職，惟查，其初始任職於
      大慶商工附設駕訓班應為75年10月2日，嗣於93年9月1日
      離職，至93年10月25日始又任職。其離職前六個月，每月
      固均受領薪資35000元，然其乃大慶商工附設駕訓班之班
      主任，大慶商工附設駕訓班內之學科教師、汽車駕駛教練
      均由其聘任，並綜理駕訓班所有班務，全然不受被告學校
      對於駕訓班的管理及指示，對於駕訓班事務之處理有高度
      之決定自由，足見兩造間之契約為經理人關係之委任契約
      ，應無勞基法平均工資之適用餘地。
    (5)原告黃煥林部分：任職期間應為91年11月19日至97年12月
      25日。其雖稱於70年7月間任職，惟查，其初始任職為75
      年10月2日，嗣於90年4月3日離職後，即另在90年4月23日
      至91年11月15日任職展佳食品股份有限公司，直至91年11
      月19日始又任職大慶商工附設駕訓班。其平均工資，任職
      教練部分，性質應為委任契約，故此部分之薪資並無勞基
      法平均工資之適用餘地。此外，其自97年10月起兼任大慶
      商工附設駕訓班之總務工作，在97年10月至12月每月固均
      受領24,000元，然該工作為協助班主任處理總務事項，對
      於事務之處理有高度之決定自由，並不受被告學校指揮監
      督，與被告學校間要無人格上之從屬性，足見兩造間之契
      約為委任契約，自無勞基法平均工資之適用餘地。更甚者
      ，此部分受領之薪資，僅有三個月，未滿一年，根本不符
      勞基法資遣費、退休金之規定，應無計算平均工資之必要
      。
５、按當事人主張有利於己之事實者，就其事實有舉證之責任，
    民事訴訟法第277條前段定有明文。原告主張之平均工資，
    其中取得之部分薪資應不可計算為工資，故此部分之計算應
    係有誤；又資遣費部分，亦未依勞工退休金條例第12條之規
    定，區分94年6月30日以前之年資始應適用勞基法第17條規
    定每滿一年發給一個月平均工資，而94年7月1日以後之年資
    應係每滿一年發給二分之一個月之平均工資。再者，縱然兩
    造間有勞基法之適用，原告盧明信、黃煥林主張工作年資均
    滿25年以上云云，要與客觀事實不符，原告盧明信、黃煥林
    依勞基法第55條第1項第1、2款之規定請求退休金，於法無
    據。
四、兩造不爭執事項：
  １、被告大慶商工附設駕訓班於97年12月31日向彰化監理站申
      請自97年12月31日起廢止立案證書結束班務，經彰化監理
      站發函同意此申請。原告盧明信於班務結束前，係任班主
      任；原告林香、曾淑媛、盧周嬋娟、黃煥林係任職為教練
      ，黃煥林且亦任總務工作。又原告林香、曾淑媛、盧周嬋
      娟、黃煥林四人，任職年資各為13年9個月、17年6個月、
      4年3個月、6年1個月。
  ２、被告大慶商工附設駕訓班前身為彰化縣私立曉陽高級商工
      職業學校附設汽車駕駛短期補習班（下稱曉陽商工附設駕
      訓班），原告盧明信亦曾任職於後者為教練。
  ３、原告前述自大慶商工附設駕訓班結束班務前六個月所取得
      之薪資轉帳數額正確。
四、本院得心證之理由：
１、兩造不爭執事項並有財政部臺灣省中區國稅局97年度綜合所
    得稅各類所得資料清單、勞工保險被保險人投保資料表、彰
    化監理站函、薪資轉帳資料，勞資爭議協調會會議紀錄等影
    本在卷可稽，自可信為真正。
２、原告主張係受被告雇用部分，被告否認，抗辯如上，意指原
    告任職於被告大慶商工，屬私立各級學校之教師、職員，與
    學校為委任或一般民法之僱傭關係，並不適用勞基法，被告
    自無須給付原告退休金、資遣費。此外，其餘被告並無雇用
    原告工作等語。經查，被告間之關係為被告財團法人大慶商
    工學校為法人，有權利能力，係依私立學校法之規定設立被
    告大慶商工，被告大慶商工再據同法第50條第1項之規定設
    立被告大慶商工附設駕訓班為其附屬機構。雖最後設立之被
    告負責人之登記，依例登記為財團法人大慶商工學校之董事
    長，但僅為名義上之負責人，尚與一般駕訓班，其獨資營業
    者即以出資人；合夥營業者，即以出名合夥人登記，而屬實
    質上負責人有別。縱依一般生活經驗與私立學校法併該法第
    50條第2項前段規定：「前項附屬機構或相關事業之財務，
    應與學校之財務嚴格劃分……」，堪認被告大慶商工與被告
    大慶商工附設駕訓班容各具獨立之財產，常情亦殆以大慶商
    工、駕訓班之名義各對外交易，於民事訴訟程序上允認有當
    事人之資格，但於實體法上委欠權利能力，故倘具此訴訟上
    當事人資格者與其於實體法上應歸屬之權利能力主體者同案
    訴訟時，應係列訴於實體法上具權利能力者為當事人已足，
    而無併列得為訴訟程序上當事者之餘地，即屬當然。此依私
    立學校法第50條第2項後段規定「（附屬機構）……停辦時
    所賸餘之財產，應歸屬於學校法人」，則被告大慶商工附設
    駕訓班自98年1月1日起，就其財產之權利義務關係即應由學
    校法人即被告財團法人大慶商工學校承受處理，益明前述之
    理。故原告併列訴於民事訴訟上得為當事人之大慶商工附設
    駕訓班、大慶商工與該二者於實體法上權利、義務應歸屬之
    被告財團法人大慶商工學校為被告，揆諸前述即無必要，為
    無理由，就此部分，本院即應予以駁回。以下，即就原告請
    求被告財團法人大慶商工學校給付部分有無理由予以論述。
３、承上，原告等人各任駕訓班班主任、總務及教練，殆均屬勞
    工之類，雖駕訓班係經主管機關指定於88年1月1日起適用勞
    基法，但係依其工作本質所為之宣示指定，並非否定於該日
    以前即不適用勞基法。且大慶商工附設駕訓班係屬大慶商工
    附設之機構，此機構成立之目的，係為增進教學效果，並充
    實學校財源（私立學校法第50條參照），故駕訓班內，舉凡
    班主任，教練等，意義上允屬學校法人雇請之員工，依學校
    所訂之章則工作，依法固有別於學校之教職員工，但實不得
    排除適用勞動關係最低保障之勞基法。從而，原告等人主張
    係受被告財團法人大慶商工學校所僱用，並應適用勞基法之
    規定，自可採取，此部分被告抗辯原告非受僱之勞工，不適
    用勞基法等語，容未足採取。又原告等人已述明未選擇適用
    勞退新制，被告亦無據證明原告係選用新制，從而，依勞工
    退休金條例第9條、第12條第3項之規定，原告主張應依勞基
    法之規定計算其請求之退休金、資遣費即係合法、正當，被
    告就此部分抗辯原告之計算有所不當，亦未足採取。
４、原告盧明信自68年11月26日起任職大慶商工附設駕訓班之前
    身曉陽商工附設駕訓班持續工作至97年12月31日大慶商工附
    設駕訓班結束班務，已提出相符派令並有勞工保險紀錄在卷
    供佐，容可採取，雖於大慶商工附設駕訓班之勞工保險紀錄
    曾中斷月餘，惟依勞基法第10條規定，其工作年資，亦應合
    併計算。被告雖抗辯因學校資料交接未齊全，對其年資予以
    置疑，但未爭執盧明信確自曉陽商工附設駕訓班持續工作至
    大慶商工附設駕訓班，則此部分抗辯容未足採取。從而，原
    告盧明信主張已符合勞基法之退休規定，並據其前述固定領
    取之薪資計算請求被告財團法人大慶商工學校應如數給付退
    休金自有理由，可加採取。
５、綜觀被告所提出97年6月至12月原告林香、曾淑媛、盧周嬋
    娟、黃煥林之薪資明細，原告等人領取之薪資各項，殆均屬
    經常性之給付，且為工作之對待給付，自可認屬工資。故被
    告抗辯原告計算工資之數額有誤部分自不足採取。從而，駕
    訓班既已結束班務，且被告主張有通知留用原告黃煥林部分
    亦經其否認，且乏據證明，從而，原告五人請求被告財團法
    人大慶商工學校應如數給付資遣費部分，其計算及數額亦可
    加採取。
綜上，原告盧明信請求被告財團法人大慶商工學校應給付其退休
金；其餘原告請求被告財團法人大慶商工學校應各給付資遣費，
及均自起訴狀繕本送達翌日即99年3月10日起至清償日止，按年
息百分之5計算之法定遲延利息部分，係有理由，應予准許。惟
原告其餘之訴求，係無理由，應予駁回。
五、兩造均陳明願供擔保請准宣告假執行、免假執行，於原告勝
    訴部分，均於法有據，本院各酌定相當數額宣告之。至原告
    敗訴部分，假執行之聲請無所附驪，應予駁回。
結論，本件原告之訴為一部有理由，一部無理由，並依民事訴訟
法第79條、第85條第1項、第390條第2項、第392條第2項，判決
如主文。
中    華    民    國    100  年     4    月    28    日
                  民事第三庭    法  官  洪榮謙
以上正本係照原本作成。
如對判決上訴，應於判決送達後20日內向本院提出上訴狀。如委
任律師提起上訴者，應一併繳納上訴審裁判費。
中    華    民    國    100  年     4    月    28    日
                                書記官  蔡亦鈞